臺灣高等法院民事判決　九十年度重上字第二五五號
　　　上　訴　人　　戊○○
　　　　　　　　　　己○○
　　　　　　　　　　甲○○
　　　　　　　　　　乙○○
　　　　　　　　　　丙○○
　　　　　　　　　　丁○○
　　　訴訟代理人　　吳武川律師
　　　被　上訴人　　庚○○
　　　複代　理人　　陶曉慧
右當事人間損害賠償等事件，上訴人對於中華民國九十年三月二十三日臺灣板橋地方
法院八十八年重訴字第五一三號第一審判決提起上訴，本院判決如左：
　　　主　　　文
原判決關於駁回上訴人後開第二、三項之訴部分，並訴訟費用之裁判廢棄。
被上訴人應給付上訴人新台幣肆佰捌拾伍萬參仟貳佰伍拾元及自民國八十八年十月二
日起至清償日止，按年息百分之五計算之利息。
被上訴人應協同上訴人將附表所示變更前起造人，按變更後之起造人變更為己○○及
甲○○。
其餘上訴駁回。
第一、二審訴訟費用，由被上訴人負擔拾分之貳，餘由上訴人負擔。
　　　事　　　實
甲、上訴人方面：
壹、聲明：
一、原判決廢棄。
二、被上訴人應給付上訴人新台幣（下同）參仟萬元，及自原審起訴狀繕本送達之翌
    日（即八十八年十月二日）起至清償日止，按週年利率百分之五計算之利息。
三、被上訴人應協同上訴人將附表所示變更前起造人，按變更後之起造人變更為上訴
    人己○○及甲○○。
貳、陳述：除引用原判決書之記載外，補稱：
一、兩造所簽訂之合建契約書一合建標的物Ｃ、甲方（即被上訴人）負責以現有台北
    縣政府工務局核准之建造執照捌陸鶯管建字第壹零壹玖號圖，負責興建地上八樓
　　、地下一層鋼筋混凝土結構房屋，並檢討規劃變更所須事宜，改變車輛進出口車
　　道位置（如附圖一、二即上證二）。亦即被上訴人實有按照附圖一、二變更車道
　　出入口位置之義務，唯被上訴人並未依規劃變更之車輛出入口車道位置施工，已
　　顯有違約。
二、被上訴人並未依約將合建契約的設計圖加以變更，反而未告知上訴人及建築師的
　　前提下，擅自先行按未經核准的建築圖說加以施工。因該車道與合建契約車道位
　　置明顯不符，上訴人表示反對，經被上訴人向上訴人保証車道位置的變更不會有
　　問題，而建築師又惟恐地面層未蓋好，所以讓被上訴人繼續蓋好到地面層，而在
　　被上訴人繼續施工的同時，被上訴人才委由建築師畫好上証三之設計圖說，並有
　　交給上訴人看過，上訴人在被上訴人能變妥車道變更的前提下，對於上証三建築
　　圖說並不反對。惟嗣後被上訴人遲遲未能取得建造圖說的變更。
三、被上訴人除已符合無故停工之規定外，另亦違反合建契約第四、開始動工之期限
　　，及契約第一、Ｃ未按台北縣政府工務局核准之建造執照施工，上訴人當然所可
　　以解除約。
四、有關損害金的計算：
（一）舊屋被拆除部分的損失：新台幣四十萬元，此部分被上訴人並無爭執。
（二）預期利益之損失：
      依兩造合建契約之約定，若合建完成上訴人得分得地上房屋及地下層可建面積
      百分之五十，而地上房屋依雙方之約定，一、二樓之價值每坪二十六萬，三至
      八樓則為每坪十三萬元，而依原審原證五之計算方式，原告所能獲得之利益高
      達一億三千七百三十九萬四千八百元，因合建未完成此即為上訴人之所失利益
      。
（三）容積率實施的損失，雖依台北縣政府的函示，系爭建物建照尚未逾期，但因被
      上訴人未申請展期，實際建照至九十年三月底即告失效，上訴人亦會造成容積
      率實施的損失。
參、證據：除引用原審立證方法外，補提：變更起造人名冊、建築圖、房屋稅籍證明
　　書、變更鶯歌都市計畫書、計算書等影本，並聲請傳訊證人王金城，聲請調查本
　　件建照何時失效。
乙、被上訴人方面：
壹、聲明：
一、上訴駁回。
二、如受不利判決，願提供擔保請求免予假執行。
貳、陳述：除引用原判決書之記載外，補稱：
一、本件合建工程雙方已有新的協議，兩造即應依新協議內容為之，此為契約之精神
　　，然上開建築變更設計因建築線之問題，無法獲得核准，致契約之履行變成給付
　　不能，非可歸責予被上訴人，而建築師唯恐兩造損害擴大，指示被上訴人停工，
　　被上訴人遂依其指示停工，非被上訴人故意不繼續施工等情，亦為上訴人等所明
　　知，是停工亦非可歸責予被上訴人，是不能要求被上訴人負完全之責任。
二、本件上訴人起訴係依兩造所訂合建契約第七條約定之違約罰則為請求，則其請求
　　均屬違約金之性質。退萬步言之，縱認被上訴人有違約之情形，亦請　鈞院酌減
　　違約金。
參、證據：引用原審立證方法。
　　　理　　　由
一、上訴人主張兩造訂有合建契約書，由上訴人提供所有坐落台北縣鶯歌鎮○○段一
　　一一０、一一一二、一一０八─一地號三筆土地（下稱系爭土地）為建築基地，
　　由被上訴人出資合作興建房屋，約定合作條款如下：「一、Ｃ、甲方（被上訴人
　　）負責以現有台北縣政府工務局核准之建造執照捌陸鶯建字第壹零壹玖號圖，興
　　建地上八樓、地下一層鋼筋混凝土結構房屋，並檢討規劃變更所須事宜，改變車
　　輛進出口車道位置（如附圖一、二。按：建造核准之地下室車道出入口係臨建國
　　路。本件契約附圖一、二車道出入口為自側面進出。）。Ｄ、甲方負責變更建照
　　其他事項，乙方不得異議，但甲方變更建照事項後，其建築樓地板面積不得少於
　　原建造執照面積。…二、Ａ、地上房屋部分：甲乙雙方按每層可建面積計算，甲
　　方分得百分之五十，乙方分得百分之五十。…Ｅ、…乙方（即上訴人）分得Ｂ棟
　　壹至貳樓及參樓Ａ２、Ａ４，肆樓、伍樓、陸樓之Ａ３、Ａ４、Ｂ２、柒樓、捌
　　樓、Ａ３、Ａ４。以上甲乙雙方分配房屋坪數未能取得一致時，雙方同意以壹、
　　貳樓訂為新臺幣貳拾陸萬元整為壹坪，參至捌樓為新臺幣壹拾參萬元整為壹坪相
　　互補貼之。…七、Ｂ、因可歸責甲方之事由，或甲方違反本契約其他規定，乙方
　　得解除契約時，乙方除可沒收全部保證金外，已建工程、已進場之物料全部歸乙
　　方所有，並得將甲方起造人名義變更為乙方或乙方指定之第三人，同時應賠償乙
　　方一切因違約所發生之損失，並解除契約。…Ｄ、甲方動工之後，無故停工累計
　　逾四十五日，經乙方書面通知糾正，十日內仍不復工時，乙方得解除契約。」。
　　惟被上訴人動工之後，未能依兩造約定辦理車道進出口位置變更（即自側面進出
　　），且擅自先行按未經核准的建築圖說施工，復未經上訴人同意，自行將地下室
　　車道進出口更改自忠孝街二十四號進出（下稱自後方進出），並無故停工達數月
　　之久，違反兩造合約第七條Ｂ項及Ｄ項約定。上訴人乃委請律師於八十七年十二
　　月二十二日發函被上訴人於十日內儘速復工，並依契約約定辦理車道位置變更手
　　續，惟被上訴人於同年十二月二十三日收受律師函後仍未履行，上訴人乃以八十
　　八年二月十一日存證信函，向被上訴人解除本件合建契約。並以本件起訴狀繕本
　　送達重為解約之意思表示。爰依兩造合約第七條Ｂ項約定，請求被上訴人賠償損
　　失三千萬元（其中舊屋拆除之損失為四十萬元，另有預期利益之損失及容積率實
　　施的損失等）並應協同上訴人將附表所示變更前起造人，按變更後之起造人變更
　　為上訴人己○○及甲○○。（上訴人於原審另聲請請求確認坐落台北縣鶯歌鎮○
　　○段一一一０、一一一二、一一０八─一地號上已建工程及已進場之物料歸原告
　　所有，於本院撤回該部分之起訴。）
    被上訴人對兩造訂立本件合建契約及該合建契約約定被上訴人應依合約附圖一、
    二施作車道進出口（即自建物側面進出），惟其實際施作之車道出入口（自建物
    後方進出）與該合約約定不符等情不爭執。惟以兩造於訂立該合約後，另行合意
    變更車道自建物後方出入，被上訴人依變更後內容施工，並無違約，然俟被上訴
    人投入巨資興建地下室後，因建築線無法獲得核准，而產生給付不能之情事，此
    非可歸責於被上訴人。又建築師唯恐兩造損害擴大，指示被上訴人停工，被上訴
    人乃依其指示停工，非被上訴人故意不繼續施工，是停工亦非可歸責於被上訴人
　　。上訴人依原合約主張被上訴人違約，自無可採。縱退步言，如認被上訴人於未
　　獲核准變更設計前，即先行施工而有疏失應屬違約，本件合建契約第七條約定之
　　違約罰則亦屬過高，請求酌減等語資為抗辯。
　　（原審為上訴人敗訴之判決，上訴人提起上訴。）
二、上訴人主張兩造訂有合建契約書，約定由上訴人提供所有系爭土地為建築基地，
　　由被上訴人出資合作興建房屋，兩造合作條款如下：「一、Ｃ、甲方（被上訴人
　　）負責以現有台北縣政府工務局核准之建造執照捌陸鶯建字第壹零壹玖號圖，興
　　建地上八樓、地下一層鋼筋混凝土結構房屋，並檢討規劃變更所須事宜，改變車
　　輛進出口車道位置（如附圖一、二）。Ｄ、甲方負責變更建照其他事項，乙方不
　　得異議，但甲方變更建照事項後，其建築樓地板面積不得少於原建造執照面積。
    …二、Ａ、地上房屋部分：甲乙雙方按每層可建面積計算，甲方分得百分之五十
    ，乙方分得百分之五十。…七、Ｂ、因可歸責甲方之事由，或甲方違反本契約其
    他規定，乙方得解除契約時，乙方除可沒收全部保證金外，已建工程、已進場之
    物料全部歸乙方所有，並得將甲方起造人名義變更為乙方或乙方指定之第三人，
    同時應賠償乙方一切因違約所發生之損失，並解除契約。…Ｄ、甲方動工之後，
　　無故停工累計逾四十五日，經乙方書面通知糾正，十日內仍不復工時，乙方得解
　　除契約。」及上開建照執照原核准之車道出入口為臨建國路，自系爭興建建物前
　　面進出（即上證一建築圖）。本件契約附圖一、二車道出入口為自建物側面進出
　　等情，業據提出合建契約、建造執照及上證一、二建築圖等為據（見原審卷第一
　　三至二０頁、本院卷第五一至五三頁），且為被上訴人所不爭執，堪認為真正。
三、上訴人另主張本件被上訴人動工之後，未能依兩造約定辦理車道進出口位置變更
    （即自側面進出），且擅自先行按未經核准的建築圖說施工，復未經上訴人同意
    ，自行將地下室車道進出口更改自忠孝街二十四號進出（即上證三，本院卷第五
    四頁），並無故停工達數月之久，違反兩造合約第七條Ｂ項及Ｄ項約定。上訴人
    委請律師於八十七年十二月二十二日發函被上訴人於十日內儘速復工，並依契約
    約定辦理車道位置變更手續，惟被上訴人於同年十二月二十三日收受律師函後仍
    未履行，上訴人乃以八十八年二月十一日存證信函，向被上訴人解除本件合建契
　　約等情。被上訴人對其實際施作之車道出入口與兩造書面合約約定不符及系爭工
    地已停工暨其收受上訴人所發八十七年十二月二十二日律師函及八十八年二月十
    一日存證信函等情不爭執，惟以上開情詞置辯。茲應審酌者，即為兩造訂立本件
　　合建契約書約定地下室車道由建物側面進出，嗣是否另以合意變更車道由建物後
　　方進出，及上訴人主張之解約是否合法。經查：
I、
１、本件捌陸鶯建字第壹零壹玖號建造執照係由台北縣政府工務局於八十六年七月八
　　日核發，由甲○○等人於同年七月二十九日領照。並依建築法第五十四條規定於
　　八十七年四月二十八日向台北縣政府申報開工，有建造執照及台北縣政府九十一
　　年一月九日北府工施字第０九一００一六九三一號函可按（見原審卷第二０頁、
　　本院卷第一三０頁）。
２、證人王金城於原審證述「（問：本件工地你總共設計幾份設計圖？）正式的圖有
    二份，一份是由原告（即上訴人）請領建築執照的時候設計一份，另一份是現場
    施工（被證一）設計圖，是準備要變更設計的圖面，此二份設計圖並不一樣，不
    一樣的地方主要是地下室車道的進口，原告請領建築執照的設計圖的地下室車道
    進口是面臨建國路，另一份設計圖（被證一）之地下室車道的進口是面臨忠孝街
    二十四號，…」，「被證一的設計圖是被告（即被上訴人）要求的，原告也有看
    過被證一的設計圖，原告是否同意我沒有辦法確認，當初是因為被告先挖地下室
    ，他希望地下室的車道進口是從面臨忠孝街二十四號，我就趕快變更如被證一的
    設計圖，做好被證一的設計圖後就照被證一的設計圖施工，我設計完被證一的設
    計圖後都有交給兩造看過，被證一的設計圖是照兩造的意思去設計的。」，「（
　　問：為何現在工地已經停工？）第一個原因是建築線請不出來，另一個原因是我
    叫他們停工，建築線請不出來是因為都市計畫課不同意忠孝街二十四號巷道指示
    建築線，所以因為沒有建築線我們地下室的車道就不能從忠孝街二十四號進出，
　　我當初有告訴被告忠孝街二十四號是不能指示建築線，被告說他要去努力，是因
    為原告方面有要求希望店面的完整。…、」，「（問：被證一的變更設計圖是否
    經台北縣政府核准？）沒有核准，本件報開工的設計圖是請領建築執照的設計圖
    ，…」，「被告施工時我並不知道，地下室挖到底時原告通知我去看鋼筋，我才
    知道被告已施工，因為地下室已開挖有危險性，所以不能停工，一定要讓他做到
    地面來，我當初去看現場時有發現施工的情形跟我原先設計圖不符，我有告知兩
    造，…，被告說他可以去努力讓地下室的車道入口從忠孝街二十四號進出，原告
    希望店面可以完整面積大一點，所以原告也沒有反對。」（見原審卷一０六至一
    ０八頁）。
　　於本院證述「…申請建照時沒有建商，是甲○○直接找我的，建照下來時有找到
　　第一個建商，第一個建商希望能改隔局，甲○○他們是希望把車道的改置改到後
　　面去，第一個建商沒有談成，後來地主自己又去找建商，結果就找到庚○○（即
　　被上訴人），甲○○他有告訴我說建商就是庚○○，他要我與庚○○配合，庚○
　　○有來找我，希望把車道改到後面，我有告訴庚○○說這以前我們曾經努力過但
　　沒有辦法達成，但庚○○說他會去再努力，我沒想到他會這麼快開工，我想應是
　　他已努力好了才開工，隔了一陣子甲○○找我去看現場，到了現場我發現建商他
　　們沒有照我請建照的圖去做，我有告訴他萬一請不過時要怎麼辦，他說沒關係，
　　大不了把柱子打掉再照原來的圖去做就可以，後來我只好趕快畫車道在後的圖好
　　讓他作為施工的依據，圖畫好以後我有把圖交給甲○○及庚○○他們雙方看，也
　　要他們認同以後我才會把整套圖完成，但因後來他們根本沒有辦法請准建築線，
　　請准建築線要建商向都市計畫科申請，…，所以變更後的圖我根本沒有送去申請
　　建築執照變更。」，「車道要從後面的訊息我都是由庚○○那邊得來的，在地主
　　與建商庚○○答立合約過程中，我沒有從地主那邊得知車道要改從後面的訊息」
　　，「甲○○叫我聯絡庚○○時，庚○○告訴我車道要做到後面，我沒有多問，地
　　主叫我去看現場時，發現建商施工與原來的圖不一致，我又趕快畫車道在後面的
　　圖，以便讓建商去施工，我畫車道變更的圖的費用是由建商支付的，我在畫（車
　　道）後面的圖時，（建商）同時在請建築線，後來建築線沒有辦法請下來時，我
　　覺得甲○○他應該知道車道改在後面，甲○○叫我去看現場時，只有大體，外行
　　人可能還看不出來車道在後，但我知道庚○○要做車道從後面的，我從插鋼筋的
　　位置可以看得出來車道在後，甲○○找我去看現場時，甲○○沒有告訴我車道的
　　位置，他只是叫我去看鋼筋。」，「（去看現場時，混凝土）還沒有（灌漿），
　　若車道斜坡要改很容易，但支撐斜坡下來（方）的柱子難改。」，「地主找我畫
　　圖時，也有想把車道改到後面，但一直沒辦法請准建築線，但後來建商換成庚○
　　○時，庚○○他給我的感覺是他很有辦法，他說他要去把車道改到後面並請准建
　　築線。」（見本院卷第七０至七三頁）
３、依上所述，堪認上訴人原擬將系爭建物地下室停車場車道改至建物後方即忠孝街
　　二十四號出入，惟因建築線無法請准，故建築師王金城將車道畫由前方即由建國
　　路出入，並申請獲台北縣政府工務局核准領有捌陸鶯建字第壹零壹玖號建造執照
　　。上訴人領得建造執照後，曾覓第一個建商，第一個建商希望改建物隔局，上訴
　　人希望將車道改到後面，但未談成。顯上訴人知悉，依現況無法將車道改由後方
    進出。上訴人與被上訴人所訂合建契約書，約明被上訴人以上開經核准之建造執
    照圖興建地上八層、地下一層鋼筋混凝土結構房屋，並改變車道進出口車道位置
    （如附圖一、二，即自側面進出）。兩造訂立本件合建契約後，上訴人甲○○告
    知建築師王金城，建商係庚○○，並請王金城與庚○○配合，庚○○即知會王金
    城希望將車道改到後面，王金城告訴庚○○以前曾經努力但無法達成，但庚○○
    說他會去再努力。嗣被上訴人以原建照報開工，且未通知王金城即行施工，而於
    地下室施工進行中，經上訴人甲○○之通知，王金城前往查看，經由插鋼筋位置
    得悉被上訴人未依原建造執照核准圖施工，即被上訴人逕將車道變更在後方進出
　　。王金城質疑若無法辦理變更建造圖說時，將如何處理，被上訴人謂沒關係，大
　　不了把柱子打掉再照原來的圖去做即可。是足證被上訴人並未經上訴人同意，且
　　未告知建築師王金城，亦未變更建造圖說情況下，即擅自片面更改車道進出口位
　　置於建物之後方。被上訴人抗辯係兩造合意將車道進出口由原約定之自側面進出
　　變更自建物後方進出乙節，即非可採。
４、至證人王金城於原審證述「…，原告希望店面可以完整面積大一點，所以原告也
　　沒有反對。」等語。應係被上訴人已將地下室車道鋼筋柱變更自建物後方進出，
　　且向建築師王金城稱其會努力讓地下室車道自忠孝街二十四號進出，上訴人乃未
　　反對，上訴人未反對者係將車道合法變更自忠孝街二十四號進出，即得變更建造
　　執照圖說情況下，上訴人始同意變更車道自建物後方進出，若不可合法變更建造
　　圖說，則系爭建物勢將無法取得使用執照，上訴人豈會同意變更？是自不得以證
　　人上開證言認上訴人事先同意被上訴人將車道進出口變更至建物後方。
５、被上訴人抗辯本件變更車道進出口位置為後方，所增加之店面係分歸上訴人，其
　　並無利益，無擅自變更之動機云云。
　　查兩造合建契約書已約定地下室車道進出口位置，被上訴人即有依約履行之義務。
　　姑不論車道進出口位置變更至建物後方，被上訴人是否因而得多受分配建物面積
    ，其擅自變更，自屬可歸責。況兩造合建契約第二條約定「Ａ、地上房屋部分：
    甲乙雙方按每層可建面積計算，甲方分得百分之五十，乙方分得百分之五十。Ｂ
    、地下層部分：屬於法定公共設施，如受電室等之外。其餘部分甲方分得百分之
    五十，乙方分得百分之五十。Ｃ、建築物面積計算以建築執照附圖為準…Ｅ、房
    屋部分：甲方分得…。乙方分得…。以上甲乙雙方分配房屋坪數未能取得一致時
    。雙方同意以一、二樓訂為二十六萬元整為一坪，三至八樓為一十三萬元為一坪
    相互補貼之。」，則若車道變更自建物後方進出，增加店面雖分歸上訴人，若上
    訴人因而分配之面積較被上訴人為多時，被上訴人即可依上開約定，請求補貼，
    被上訴人此一抗辯，並無解其違約之事實。
II、
１、兩造合約七、Ｄ約定被上訴人動工之後，無故停工累計逾四十五日，經上訴人書
　　面通知糾正，十日內仍不復工時，上訴人得解除契約。
２、查本件被上訴人無法合法將車道變更自忠孝街二十四號進出，即應依兩造合建契
　　約履行，即按建造執照核准圖說施工。且依證人王金城上開證言「…我（王金城
　　）有告訴他（甲○○）萬一（建造圖說變更）請不過時要怎麼辦，他說沒關係，
　　大不了把柱子打掉再照原來的圖去做就可以，…」，益堪認被上訴人於自行變更
　　車道進出口時曾思及若無法變更建造圖說時，其即依原圖施工。上訴人並無與被
　　上訴人或鄰地既成巷道之地主協商，以取得鄰地地主之同意提供土地作為通道，
　　使車道得自後方進出之義務。被上訴人為免其已施作之地下室工程拆除重建，耗
　　費巨資，於收受上訴人催告函後，仍不復工，自屬可歸責於被上訴人。況被上訴
　　人訴訟代理人自陳曾協議上訴人補貼三百萬去買地，惟上訴人不同意，現拖這麼
　　久，大家更不願意再繼續施工等語（參見本院卷第六五頁），足證被上訴人係無
　　故停工並不復工。
３、雖證人王金城證述「（停工）第一個原因是因為建築線請不出來，另一個原因是
　　我叫他們停工，建築線請不出來是因為都市計畫課不同意忠孝街二十四號巷道指
　　示建築線，所以因為沒有建築線我們地下室的車道就不能從忠孝街二十四號進出
　　，我當初有告訴被告忠孝街二十四號是不能指示建築線，被告說他要去努力，是
　　因為原告方面有要求希望店面的完整，這個建築執照雖報了開工，但並沒有完成
　　變更設計，所以蓋下去等於違法，所以我才叫他們停工，而且怕蓋下去無法挽回
　　」等語，此乃證人王金城通知被上訴人不得再擅自依車道在後方進出之方式施工
　　，並非被上訴人不得依建造核准圖說施工，是自不得以上開王金城證言認被上訴
　　人非無故停工不復工。
４、上訴人以八十七年十二月二十二日律師函催告被上訴人於函到十日內儘速復工，
　　並依契約約定辦理車道位置變更手續，被上訴人於同年十二月二十三日收受律師
　　函，迄八十八年二月十日仍未復工，被上訴人依合建契約第七條Ｄ款約定以八十
　　八年二月十一日存證信函為解約之意思表示，自生解約之效力。
四、上訴人主張依兩造合建契約第七條Ｂ款約定請求被上訴人賠償損害（含舊屋被拆
　　除、預期利益損失及容積率實施損失）三千萬元及應協同上訴人將附表所示變更
　　前起造人，按變更後之起造人變更為上訴人己○○及甲○○等。本件兩造合建契
　　約經上訴人合法解除，其依合約第七條「違約處理」約定請求，即屬有據。茲就
　　上訴人之請求是否有理由，審酌如次：
１、查兩造合約第七條Ｂ款約定「Ｂ、因可歸責甲方之事由，或甲方違反本契約其他
　　規定，乙方得解除契約時，乙方除可沒收全部保證金外，已建工程、已進場之物
　　料全部歸乙方所有，並得將甲方起造人名義變更為乙方或乙方指定之第三人，同
　　時應賠償乙方一切因違約所發生之損失，並解除契約。」，已如上述。
２、本件捌陸鶯建字第壹零壹玖號建造執照係於八十七年四月二十八日向台北縣政府
　　工務局申報開工，工期期限為二十三個月，故工程期限至八十九年三月二十八日
　　，惟因符合內政部八十八年一月二十日台（八八）內營字第八八七二一三九號函
　　，行政院核頒「振興建築投資業措施」，自動展延建築期限二年，至九十一年三
　　月二十八日。另該案亦符合內政部八十九年十一月十八日台八九內營字第八九八
　　四九五八號函，行政院核頒「健全房地產市場措施」，可申請延長建築期限二年
　　，及內政部九十年十一月二日台九十內營字第九０六七０六乙函，經濟發展諮詢
　　委員會共同意見，可申請延長建築期限三年。另起造人尚可依建築法第五十三條
　　第二項規定，向台北縣政府申請展延期限兩次，每次六個月。有台北縣政府九十
　　一年一月九日北府工施字第０九一００一六九三一號函可按（見本院卷第一三０
　　頁）。則堪認於九十一年三月十二日本院言詞辯論終結時，本件建照仍合法有效
　　。從而，上訴人依兩造上開約定，請求被上訴人應協同上訴人將附表所示變更前
　　起造人，按變更後之起造人變更為己○○及甲○○，即應准許。
３、上訴人主張因被上訴人違約其受損害三千萬元部分：
(1)、上訴人主張其舊屋遭被上訴人拆除，受有損害四十萬元乙節，為被上訴人所不爭
　　執（參見本院卷第一００頁、一０六頁）。上訴人此部分之請求，即屬有理，應
　　予准許。
(2)、上訴人主張依兩造合建契約之約定，若合建完成上訴人得分得地上房屋及地下層
　　可建面積百分之五十，而地上房屋依雙方之約定，一、二樓之價值每坪二十六萬
　　，三至八樓則為每坪十三萬元，而依原審原證五之計算方式，上訴人所能獲得之
　　利益高達一億三千七百三十九萬四千八百元，因合建未完成此即為上訴人之所失
　　利益，上訴人先請求二千九百六十萬元等語（參見本院卷第一０六頁）。
　　查兩造合建契約第二條約定「Ａ、地上房屋部分：甲乙雙方按每層可建面積計算
    ，甲方分得百分之五十，乙方分得百分之五十。Ｂ、地下層部分：屬於法定公共
    設施，如受電室等之外。其餘部分甲方分得百分之五十，乙方分得百分之五十。
　　Ｃ、建築物面積計算以建築執照附圖為準…Ｅ、房屋部分：甲方分得…。乙方分
　　得…。以上甲乙雙方分配房屋坪數未能取得一致時。雙方同意以一、二樓訂為二
　　十六萬元整為一坪，三至八樓為一十三萬元為一坪相互補貼之。」，是兩造約定
　　之一、二樓價值每坪二十六萬元，三至八樓每坪十三萬元，乃兩造分配房屋坪數
　　差異之找補價格，非上訴人每坪建物所得之利益。是自不得以上開價格計算上訴
　　人所失利益。而應以被上訴人不爭執之建物每坪純獲利五千元為計算基準（參見
　　本院卷第一二五頁）。又本件依建造執照記載各層面積總計為五八八八．六二平
　　方公尺（即騎樓七九．二六平方公尺加上其他（含地下層、第一至第八層、屋頂
　　突出物部分）五八０九．三六平方公尺）（參見原審卷第二０頁建造執照），上
　　訴人可分配二分之一即二九四四．三一平方公尺，相當於八九０．六五坪，以每
　　坪純利益五千元計算，上訴人預期可得利益為四百四十五萬三千二百五十元。從
　　而上訴人此部分請求於四百四十五萬三千二百五十元範圍內為有理由，應予准許
　　，逾此數額，為無理由，不應准許。
(3)、上訴人另主張申請本件建造執照時，尚未實施容積率，現已實施容積率，其可建
　　面積會減少四百零五坪，其受有容積率實施的損失云云。
 　 查本件建造並未逾期，且起造人尚可申請展期，已如上述，則上訴人仍可依本件
　　建造核准之面積建築，其主張會受有容積率實施的損失即不足採。
(4)、綜上所述，上訴人得請求之損害賠償為四百八十五萬三千二百五十元。逾此部分
　之請求，不應准許。
４、被上訴人抗辯上訴人起訴係依兩造所訂合建契約第七條約定之違約罰則為請求，
　　則其請求均屬違約金之性質，請求酌減違約金云云。
　　查上述請求係屬損害賠償性質之違約金，而上訴人確因被上訴人之違約受有上開
　　損害，即無約定違約金過高，應予酌減之情形。
五、綜上所述，上訴人請求被上訴人給付四百八十五萬三千二百五十元及自起訴狀繕
　　本送達翌日之八十八年十月二日起至清償日止按年息百分之五計算之利息，暨請
　　求被上訴人協同將附表所示變更起造人，按變更後之起造人變更為己○○及甲○
　　○部分，為有理由，應予准許；逾上開部分之請求為無理由，應予駁回。原審就
　　上開應准許部分，為上訴人敗訴之判決，尚有未洽，上訴意旨指摘原判決此部分
　　不當，求予廢棄改判，為有理由，爰由本院予以廢棄，改判如主文第二、三項所
　　示。至上訴人之請求不應准許部分，原判決為上訴人敗訴之判決，經核於法並無
　　不合，上訴意旨求予廢棄改判，為無理由，應駁回其上訴。
六、本件事證已明，兩造其餘攻擊防禦方法，經核與本判決之結果不生影響，爰不一
　　一論述。
七、據上論結：本件上訴為一部有理由，一部無理由，依民事訴訟法第四百五十條、
    第四百四十九條第一項、第七十九條但書，判決如主文。
中　　　華　　　民　　　國　　九十一　　年　　　三　　　月　　 二十六　 日
　　　　　　　　　　　　　　　　　臺灣高等法院民事第十一庭
                                      審判長法　官　吳　景　源
      　　　                                法　官　連　正　義
　　　                                      法　官　滕　允　潔
右正本係照原本作成。
如不服本判決，應於收受送達後二十日內向本院提出上訴書狀，其未表明上訴理由者
，應於提出上訴後二十日內向本院補提理由書狀（均須按他造當事人之人數附繕本）
上訴時應提出委任律師或具有律師資格之人之委任狀；委任有律師資格者，另應附具
律師及格證書及釋明委任人與受任人有民事訴訟法第四百六十六條之一第一項但書或
第二項（詳附註）所定關係之釋明文書影本。
中　　　華　　　民　　　國　　九十一　　年　　　三　　　月　　 二十七　 日
　　　　　　　　　　　　　　　　　　　　　　書記官　邵　淑　津
附註：
民事訴訟法第四百六十六條之一（第一項、第二項）：
對於第二審判決上訴，上訴人應委任律師為訴訟代理人。但上訴人或其法定代理人具
有律師資格者，不在此限。
上訴人之配偶、三親等內之血親、二親等內之姻親，或上訴人為法人、中央或地方機
關時，其所屬專任人員具有律師資格並經法院認為適當者，亦得為第三審訴訟代理人
。
